臺灣臺中地方法院刑事判決
109年度訴字第2059號
公  訴  人  臺灣臺中地方檢察署檢察官
被      告  鄭曉薇




選任辯護人  詹志宏律師
上列被告因誣告案件，經檢察官提起公訴（108年度偵字第34926
號），本院判決如下：
    主    文
鄭曉薇無罪。
    理    由
一、公訴意旨略以：被告鄭曉薇於民國99年間，以禁治產人鄭國
    裕之監護人身分，代理鄭國裕將鄭國裕所有之臺中市○○區○○
    段000000地號土地（下稱系爭土地）售與蔡苓蓁（原名蔡嘉
    雯），並於99年9月24日與蔡苓蓁簽訂土地買賣契約書，於
    契約中明訂：「地上物門牌：豐原市○○街000巷00號於土地
    移轉完畢由買方負責拆除，賣方負責辦理稅籍滅失」之條款
    （原臺中縣○○市○○街000巷00號建物坐落於系爭土地上，下
    稱系爭建物，統稱上開建物土地為系爭房地），而後蔡苓蓁
    於107年4月24日與被害人邱瀅慧（代理人即告訴人林蔚森【
    邱瀅慧之配偶】）簽立系爭土地買賣契約，並於同年8月1日
    移轉登記予被害人邱瀅慧，於移轉登記前之103年間，蔡苓
    蓁已將系爭建物拆除，蔡苓蓁並將系爭建物已拆除之事通知
    被告，惟被告拒絕辦理系爭建物稅籍滅失，蔡苓蓁只好於10
    3年10月間自行辦理註銷房屋稅籍完成，被告明知系爭建物
    並非被害人邱瀅慧拆除，被害人邱瀅慧亦未向臺中市政府稅
    務局辦理系爭建物房屋稅籍註銷程序等情，竟意圖他人受刑
    事處分，於108年4月2日具狀向臺灣臺中地方檢察署檢察官
    提出刑事告訴，誣指被害人邱瀅慧未經被告、鄭國裕之同意
    ，擅自拆除系爭建物，且並未取得被告、鄭國裕之印章及授
    權，擅自向臺中市政府地方稅務局辦理系爭建物房屋稅籍滅
    失，涉嫌刑法偽造文書及毀壞他人建築物等罪嫌，而使被害
    人邱瀅慧有受刑事或懲戒處分之風險，該案嗣經臺灣臺中地
    方檢察署檢察官以108年度偵字第16243號為不起訴處分，被
    告不服聲請再議，經臺灣高等檢察署臺中檢察分署檢察官於
    108年12月3日駁回再議確定。因認被告係犯刑法第169條第1
    項之誣告罪嫌等語。
二、按犯罪事實應依證據認定之，無證據不得認定犯罪事實；不
    能證明被告犯罪者應諭知無罪之判決，刑事訴訟法第154 條
    第2 項、第301 條第1 項分別定有明文。次按事實之認定，
    應憑證據，如未能發現相當證據，或證據不足以證明，自不
    能以推測或擬制之方法，為裁判基礎；且認定不利於被告之
    事實須依積極證據，苟積極證據不足為不利於被告事實之認
    定時，即應為有利於被告之認定；另認定犯罪事實所憑之證
    據，雖不以直接證據為限，間接證據亦包括在內，然而無論
    直接證據或間接證據，其為訴訟上之證明，須於通常一般之
    人均不致有所懷疑，而得確信其為真實之程度者，始得據為
    有罪之認定，倘其證明尚未達到此一程度，而有合理之懷疑
    存在，無從使事實審法院得為有罪之確信時，即應由法院為
    諭知被告無罪之判決（最高法院40年台上字第86號、30年上
    字第816號、76年台上字第4986號裁判可資參照）。再按刑
    事訴訟法第161條第1項規定：檢察官就被告犯罪事實，應負
    舉證責任，並指出證明之方法。因此，檢察官對於起訴之犯
    罪事實，應負提出證據及說服之實質舉證責任。倘其所提出
    之證據，不足為被告有罪之積極證明，或其指出證明之方法
    ，無從說服法院以形成被告有罪之心證，基於無罪推定之原
    則，自應為被告無罪判決之諭知（最高法院92年台上字第12
    8號判例意旨參照）。
三、公訴意旨認被告涉犯上開犯行，係以被告於偵查中之供述、
    證人即告訴人林蔚森、證人蔡苓蓁分別於偵查中之證述，及
    系爭土地土地複丈成果圖、臺中市○○區○○路000號現場圖2張
    、告訴人與黃勝逢之對話紀錄、臺灣臺中地方檢察署108年
    度他字第2947號卷宗所附刑事告訴狀（書狀名：刑事訴訟起
    訴狀）、108年5月15日告訴補充理由狀、被告代理鄭國裕與
    蔡苓蓁於99年9月24日簽訂之土地買賣契約書、臺中市政府
    地方稅務局豐原分局108年9月17日中市稅豐分字第10826162
    92號函、109年4月23日中市稅豐分字第1092606362號函、整
    戶註銷查詢及還原作業表、被害人邱瀅慧、告訴人林蔚森與
    蔡苓蓁簽訂之不動產買賣契約書等證據為其論罪之依據。
四、被告堅詞否認有何誣告犯行，辯稱：我不清楚系爭建物何時
    被拆除，我有去稅捐機關查詢，反應我沒收到稅籍註銷之通
    知，且原始稅籍資料都還在我手上，購買系爭房地之蔡苓蓁
    均未通知我有拆除一事，直到我發現被拆除後，因原本簽立
    之賣賣契約書上亦無記載蔡苓蓁之電話等直接聯繫方式而無
    法聯絡蔡苓蓁，因我查到蔡苓蓁已出售給後手即林蔚森之配
    偶邱瀅慧，經與我鄰居聯繫等情形，我才對他們提出告訴等
    語。其辯護人為被告辯護：被告將系爭房地代為出售並約定
    由蔡苓蓁拆除再告知被告辦理稅籍註銷，然蔡苓蓁購買後表
    示無立即拆除系爭建物之必要，直至被告搬至外地，並於10
    1年間將與系爭建物為前後棟鄰近之門牌臺中市○○區○○路000
    號房屋（建號：豐原區豐原段4499號）及所坐落豐原區豐原
    段736-50地號土地（下統稱上開100號房屋），代理鄭國裕
    出售給黃勝逢後，被告漸與蔡苓蓁失去聯繫，亦未收到稅籍
    註銷通知，因被告認為未辦理保存登記之房屋僅有所有人方
    可辦理稅籍滅失，且其未經蔡苓蓁通知，嗣後見系爭建物遭
    拆除，才認為並非蔡苓蓁所拆除，應係現任地主所拆除並逕
    自辦理稅籍滅失，可見被告並非憑空泛指或惡意捏造，實係
    因上述過程主觀上認為有此情事，而非故意為之等語。
五、經查：
  ㈠被告於99年間，以禁治產人鄭國裕之監護人身分，代理鄭國
    裕將鄭國裕所有之系爭土地售與蔡苓蓁（代理部分業經本院
    99年度監字第377號裁定准予被告出賣系爭土地予蔡苓蓁）
    ，並於99年9月24日與蔡苓蓁簽訂土地買賣契約書，於契約
    中明訂：「地上物門牌：豐原市○○街000巷00號於土地移轉
    完畢由買方負責拆除，賣方負責辦理稅籍滅失」之條款（原
    臺中縣○○市○○街000巷00號建物即系爭建物坐落於系爭土地
    上），而後蔡苓蓁於107年4月24日與被害人邱瀅慧（代理人
    即告訴人林蔚森【邱瀅慧之配偶】）簽立系爭土地買賣契約
    ，並於同年8月1日移轉登記予被害人邱瀅慧，且蔡苓蓁於移
    轉登記給被害人邱瀅慧前之某時已將系爭建物拆除；上開10
    0號房屋，於101年間經被告代理鄭國裕而出賣予黃勝逢，並
    於101年6月19日為移轉之異動登記；被告於108年4月2日具
    狀向臺灣臺中地方檢察署檢察官提出刑事告訴稱被害人邱瀅
    慧未經被告、鄭國裕之同意，擅自拆除系爭建物，且並未取
    得被告、鄭國裕之印章及授權，擅自向臺中市政府地方稅務
    局辦理系爭建物房屋稅籍滅失，涉嫌刑法偽造文書及毀壞他
    人建築物等罪嫌，該案嗣經臺灣臺中地方檢察署檢察官以10
    8年度偵字第16243號為不起訴處分，被告不服聲請再議，經
    臺灣高等檢察署臺中檢察分署檢察官於108年12月3日駁回再
    議確定等情，為被告所不爭執（見本院卷第56-57頁），並
    有刑事告訴狀暨檢附之被繼承人鄭樹木之繼承系統表影本、
    95年核發之系爭建物房屋稅籍證明書、黃勝逢所有之土地及
    建物謄本、地籍圖謄本、本院豐原簡易庭通知書、豐原段73
    6-86地號土地舊況圖1張、107年5月24日土地複丈成果圖影
    本1份、黃勝逢所有建物越界部分拆除後外觀圖2張、告訴人
    與黃勝逢使用LINE通訊軟體對話紀錄1份、臺灣臺中地方檢
    察署108年度偵字第16243號不起訴處分書、108年4月2日鄭
    曉薇刑事訴訟起訴狀暨檢附之99年9月24日訂立土地買賣契
    約書、本院99年度監字第377號民事裁定、103年4月25日臺
    中市政府地方稅務局房屋稅籍證明書、全戶戶籍謄本、本院
    99年度監字第92號民事裁定、108年5月1日邱瀅慧、林蔚森
    提出之刑事陳報狀暨所附買賣契約書、所有權狀、土地舊況
    圖、空拍圖等、被告108年5月15日偵查筆錄、108年5月15日
    被告提出之告訴補充理由狀、108年4月8日被告提出之刑事
    附帶民事訴訟起訴狀、系爭土地賣賣契約書、臺中市政府地
    方稅務局房屋稅籍證明書、108年9月17日臺中市政府稅務局
    豐原分局函及其附件、臺灣高等檢察署臺中檢察分署108年
    度上聲議字第2561號處分書、109年4月23日臺中市政府地方
    稅務局豐原分局函（見臺灣臺中地方檢察署108年度偵字第3
    4926號偵查卷宗第13-47、52-73、86-125、127-151、158-1
    59、165-168、209頁）；臺中市政府豐原地政所109年10月2
    2日函及其所附臺中市地籍異動索引、臺中市○○○○○○○000○0○
    00○○○○○○○○區○○段000000地號及其地上建物異動索引、臺中
    市政府豐原地政所110年1月29日函及其所附現場勘查照片、
    臺中市政府豐原地政所110年2月44日函及其所附相關資料18
    紙（見本院卷87-93、127-133、137-139、145-181頁）附卷
    可查，此部分事實固堪以認定。
  ㈡惟誣告罪之成立，以意圖他人受刑事處分或懲戒處分，而為
    虛偽之告訴、告發、報告者為要件，所謂虛偽係指明知無此
    事實故意捏造而言，若告訴人誤認有此事實，或以為有此嫌
    疑；或所告尚非全然無因，衹因缺乏積極證明致被誣告人不
    受訴追處罰者，尚難遽以誣告論罪。是告訴人所訴事實，因
    不能證明其係實在，對於被訴人為不起訴處分確定者，是否
    構成誣告罪，尚應就其有無虛構誣告之故意以為斷，並非當
    然可以誣告罪相繩（最高法院110年度台上字第4242號判決
    意旨參照），故必以行為人基於誣陷之意思，堆砌事實而為
    虛偽之舉發者方與誣告之行為相當，屬於目的犯，即必須具
    有誣告故意。
  ㈢證人蔡苓蓁雖於偵查中證述略以：因為系爭建物沒有為保存
　　登記，沒有辦法移轉給我，但當初交易時有連同系爭建物一
　　起賣給我，後來於106年或107年間，在我轉賣系爭土地前我
    就拆除了系爭建物，我拆除後有打給被告，請她去辦理稅籍
    滅失，結果她很兇的罵我說，她那麼早就把系爭建物賣給
    我，現在才要去辦，我只有拿當初的合約去辦理，稅捐機關
    之承辦人有到現場看，確定系爭建物已經消失了才辦理稅籍
    滅失，我透過房仲將系爭建物賣掉時房仲有拍照，可以見到
    土地上已經沒有建物了等語（見偵卷第193-195頁）；其復
    於審理時證稱：「（問：【請提示本院卷第165 頁房屋稅減
    免更正申請書】申請人蔡嘉雯、申請日期103 年10月7 日，
    根據你們雙方買賣合約第十二條第八項的特約約定，稅籍滅
    失或註銷應該是被告方的義務，為何是你去申請？當時我有
    打電話給被告，我跟她說一切都處理好了，請她去辦理稅籍
    滅失，但是電話中我感覺她非常歇斯底里，一直罵我，我聽
    不太懂她的點，我想她可能認為過這麼久我才去拆、才叫她
    去做稅籍滅失，是不是我從中得利很多，我認為她可能是想
    跟我要錢才願意去辦理，但是經過那通電話我不敢再打給她
    ，我只好拿合約去請稅務人員幫我處理，稅務人員有影印留
    存。」等語（見本院卷第291頁），其雖均證稱有曾告知被
    告系爭建物已拆除等情，然蔡苓蓁身為系爭房地之買受人，
    因系爭建物未辦理保存登記且攸關其是否有依約拆除或徵得
    原所有人全部繼承人同意等未記載於前述系爭土地買賣契上
    之相關因素，本身並非毫無利害關係，就關於拆除過程之上
    開證述憑信性，自當有其他補強證據方較為可採，然卷內除
    證人蔡苓蓁此部分證述外，查無其他證據可佐證蔡苓蓁確實
    曾經打電話給被告告知拆除乙情。
  ㈣經本院函詢臺中市政府地方稅務局豐原分局系爭建物稅籍註
    銷過程，其函覆略以：系爭土地之所有人於103年10月7日檢
    附土地買賣契約書影本等資料申請註銷該屋稅籍，惟其非適
    格申請人，本分局於103年10月8日以中市稅豐分字第103262
    1702號函駁回在案，嗣本分局於103年10月17日實地查核，
    該屋已全部拆除，爰依財政部相關作業手冊規定，自調查當
    月註銷房屋稅籍，並以平信郵寄給房屋納稅義務人之繼承人
    等語，有該局110年2月24日中市稅豐字第1102602384號函附
    卷可查（見本院卷第145頁），又觀諸其上述通知函文（見
    本院卷第151頁），係以平信寄給被告之地址：臺中市○○區○
    ○00街00巷00號，對照被告之戶籍遷徙資料（見本院卷第357
    頁），被告之戶籍早於101年7月5日之時自上開地址遷出並
    遷往臺中市○○區○○○街00巷0號，而證人蔡苓蓁之戶籍於99年
    以後亦有自臺中市豐原區遷往臺中市太平區、臺中市后里區
    之情形，此據證人蔡苓蓁於本院審理時證述在卷（見本院卷
    第314頁），且卷附前述系爭土地買賣契約上並無記載蔡苓
    蓁之電話等聯絡方式而僅記載住址，是被告辯稱其並未收到
    系爭建物稅籍註銷通知相關資料，且因時間漸久與蔡苓蓁失
    去聯繫等節，並非不可採信；另依前述函文內容，可見非所
    有權人確實無辦理註銷稅籍之適格，亦堪認被告所辯其認為
    原始資料均在其手上，蔡苓蓁不能辦理稅籍註銷等語，顯非
    無據。又證人李煥輝雖於本院審理時證稱略以：我原本向被
    告之父親鄭樹木承租系爭建物而住在系爭建物內，於99年間
    被告賣掉房子我就搬到隔壁之上開100號房屋，後來那邊被
    告也賣人了，我就搬走了，被告當時跟我收租時有回來，我
    搬離系爭建物時有看到其他人搬進去住等語（見本院卷第31
    5-319頁），而稱被告有回到該地收租，然依其上開證述僅
    能認定被告於出售上開100號房屋前仍有回到系爭建物隔壁
    處向承租人李煥輝收租，勾稽被告係於101年6月19日代為將
    上開100號房屋出售給黃勝逢而為移轉登記之情形，此有臺
    中市地籍異動索引在卷可參（見本院卷第91頁），再比對系
    爭建物辦理註銷之時點係於103年10月間，已如上述，足認
    被告辯稱其因賣出上開100後房屋後即搬離該處無法知悉拆
    除情形等語，尚非無據，自無從逕認被告得因鄰近關係得以
    知悉系爭建物已遭蔡苓蓁拆除。況證人李煥輝於本院審理時
    證稱略以：我101年搬走後有時候會從那邊經過，但這1、2
    年才發現系爭建物被拆了等語（見本院卷第322頁）；證人
    羅世東於本院審理時復證稱略以：我從出生到現在都住在臺
    中市○○區○○路00號而與上開100號房屋相差3間房子，系爭建
    物所在土地現在是空地，以前有系爭建物存在，是被告的父
    母住裡面，我跟林蔚森拆屋還地之訴訟發生後才過去看，發
    現系爭建物不見了，大概是在109年間，我並沒有通知被告
    回來看，我不知道何時拆的等語（見本院卷第324-326頁）
    ，足見以一般人在當地居住、通行習慣，倘非刻意繞道前往
    查看系爭建物之存在情形，亦無從得知系爭建物拆除之過程
    與細節，而卷內亦無被告有何返回系爭房地處查看之證據，
    實難認定被告係於提出前述刑事告訴時已明知系爭建物為蔡
    苓蓁所拆除，且知悉係稅捐單位依職權註銷稅籍並確實收受
    函文通知，而對申告內容為虛假一事有所認識。　　
　㈤從而，卷內除證人蔡苓蓁之上開證詞外，並無其他證據可證
　　被告於提出告訴時即知悉系爭建物已遭拆除與稅籍註銷等情
    ，而證人蔡苓蓁就本案拆除系爭建物一事既有實質利害關係
    ，尚難僅憑其單一且無補強證據之證詞對被告為不利之認定
    ，無從認定被告係為明知虛偽之申告而有誣告之故意，揆諸
    上開說明，即難遽以誣告罪相繩。
五、綜上所述，依檢察官所舉證據，難認被告上開行為有構成刑
    法誣告罪，即被告是否有本案被訴犯嫌，容有合理之懷疑存
    在，本院無從形成被告有罪之心證。此外，復無其他積極證
    據足資證明被告有為誣告犯行，揆諸前述法律規定及判例意
    旨，本案既不足為被告有罪之積極證明，基於無罪推定之原
    則，自應為被告無罪之諭知。
六、據上論斷，應依刑事訴訟法第301條第1項，判決如主文。
本案經檢察官張時嘉提起公訴，檢察官楊朝嘉、賴謝銓、張凱傑
到庭執行職務。　
中　　華　　民　　國　　110 　年　　12　　月　　6 　　日
                  刑事第十八庭  審判長法  官  李昇蓉
　　　　　　　　　　　　　　　　　　　法　官  李依達
　　　　　　　　　　　　　　　　　　　法　官  張美眉
以上正本證明與原本無異。
如不服本判決應於收受送達後20日內向本院提出上訴書狀，並應
敘述具體理由；其未敘述上訴理由者，應於上訴期間屆滿後20日
內向本院補提理由書（均須按他造當事人之人數附繕本）「切勿
逕送上級法院」。
告訴人或被害人如不服判決，應備理由具狀向檢察官請求上訴，
上訴期間之計算，以檢察官收受判決正本之日起算。
　　　　　　　　　　　　　　　　　　　書記官  王麗雯
中　　華　　民　　國　　110 　年　　12　　月　　6 　　日